臺灣臺南地方法院民事判決
109年度訴字第12號
原      告  林水根  


訴訟代理人  池美佳律師
被      告  黃光輝  

            馬名揚  

            馬名耀  

            馬致丞  

            林金樹  

            林洸旭  

            林玉萍  

            林玉柱  

            林忠壽  

            林忠坤  

            林錦綢  

上列當事人間請求分割共有物事件，經本院於民國109年10月20
日言詞辯論終結，判決如下：
    主      文
被告馬致丞應就被繼承人馬名凱所有臺南市○○區○○○段000000000
地號土地公同共有6分之1部分辦理繼承登記。
兩造共有臺南市○○區○○○段000000000地號土地應分割如附圖所示
，即：編號B部分面積246平方公尺土地由原告取得；編號C部分
面積246平方公尺土地由被告取得，並按原應有部分比例維持共
有（被告馬名揚、馬名耀、馬致丞就應有部分6分之1維持公同共
有）。
訴訟費用由兩造按應有部分比例負擔如附表所示。
    事實及理由
壹、程序方面
    被告均未於言詞辯論期日到場，核無民事訴訟法第386條各
    款所列情形，爰依原告聲請由其一造辯論而為判決。
貳、實體方面
一、原告主張：臺南市○○區○○○段000000000地號土地（下稱系爭
    土地）為兩造所共有如附表所示；茲因兩造不能協議決定如
    何分割系爭土地，亦無因使用目的及契約訂有不分割期限等
    不能分割情形，另共有人馬名凱死亡後已由被告馬致丞繼承
    其遺產，爰依民法第823條第1項及第824條第2項之規定，請
    求被告馬致丞辦理繼承登記及准予分割如附圖所示等語。並
    聲明：如主文第1項及第2項所示。
二、被告林忠坤同意原告所主張分割方案，被告林忠壽亦同意分
    割並對原告所主張分割方案無意見，其餘被告則均未於言詞
    辯論期日到場或提出書狀作何陳述。
三、法院的判斷
  ㈠原告得合併請求辦理繼承登記及分割系爭土地。
　　⒈按「各共有人，除法令另有規定外，得隨時請求分割共有
      物。但因物之使用目的不能分割或契約訂有不分割之期限
      者，不在此限」、「分割之方法不能協議決定，或於協議
      決定後因消滅時效完成經共有人拒絕履行者，法院得因任
      何共有人之請求，命為下列之分配：一、以原物分配於各
      共有人。但各共有人均受原物之分配顯有困難者，得將原
      物分配於部分共有人。二、原物分配顯有困難時，得變賣
      共有物，以價金分配於各共有人；或以原物之一部分分配
      於各共有人，他部分變賣，以價金分配於各共有人」；民
      法第823條第1項及第824條第2項定有明文。「共有之不動
      產之共有人中一人死亡，他共有人請求分割共有物時，為
      求訴訟之經濟起見，可許原告就請求繼承登記及分割共有
      物之訴合併提起，即以一訴請求該死亡之共有人之繼承人
      辦理繼承登記並請求該繼承人於辦理繼承登記後，與原告
      及其餘共有人分割共有之不動產」，亦有最高法院70年度
      第2次民事庭會議決定㈡決議要旨足資參照
　　⒉查系爭土地為兩造共有如附表所示，無因使用目的或契約
      訂有不分割期限致不能分割情形，然兩造不能協議決定如
      何分割等事實，為兩造所不爭執並有如附表所載土地登記
      第一類謄本、戶籍謄本、繼承系統表、查詢結果可佐，應
      堪認定。茲原告請求被告馬致丞辦理繼承登記，核與上述
      實務見解相符，應予准許。原告請求法院裁判分割系爭土
      地而分配於各共有人，亦與民法第823條第1項及第824條
      第2項規定相符，同屬有據。
  ㈡本件只有原告提出分割方案並據以請求鑑定測量繪製複丈成
    果圖，除未出庭或具狀表示意見之當事人外，此分割方案獲
    得部分被告同意且為公平之分割方法，故本院裁判系爭土地
    依原告所提分割方案予以分割。 
　　⒈共有物分割之方法應斟酌各共有人之意願、共有物之性質
      、價格、分割前之使用狀態、經濟效用、分得部分之利用
      價值及全體共有人之利益等有關情狀，定一適當公平之方
      法以為分割（參照最高法院96年度台上字第108號民事判
      決）。
　　⒉系爭土地上除有房屋1間（門牌號碼為臺南市○○區○○○000號
      ，未經辦理保存登記且無房屋稅籍資料）外，其餘部分均
      為空地等事實，為兩造所不爭執，復有如附表所載函文、
      勘驗測量筆錄、複丈成果圖在卷可憑，足堪認定。本院復
      審酌部分被告亦表達同意按原告所主張方案分割之意願，
      其餘被告則不反對或未表示意見，兼衡共有物性質等選擇
      分割方案時所需考量因素，認如附圖所示分割方案符合土
      地分割之經濟效用及共有人全體之利益，堪認係適當公允
      之分割方法，爰判決如主文第2項所示。
四、因共有物分割事件涉訟，由敗訴當事人負擔訴訟費用顯失公
    平者，法院得酌量情形，命勝訴之當事人負擔其一部；民事
    訴訟法第80條之1定有明文。分割共有物之訴係必要共同訴
    訟，原告及被告間本可互換地位而起訴或應訴，被告應訴實
    因訴訟性質而不得不然，所為抗辯自為伸張或防衛權利所必
    要，又分割方法係考量全體共有人利益後而為裁判，兩造為
    系爭土地共有人，均因本裁判而受有利益，實質上並無所謂
    何造勝訴敗訴之問題，若由被告負擔全部訴訟費用，顯失公
    平，故本院認訴訟費用應由兩造按附表所示應有部分比例分
    擔，爰判決如主文第3項所示。
五、據上論結，原告之訴為有理由，依民事訴訟法第385條第1項
    前段、第80條之1、第85條第1項及第2項，判決如主文。
中　　華　　民　　國　　109 　年　　11　　月　　24　　日
                  民事第五庭    法  官　陳谷鴻
以上正本證明與原本無異。   
如不服本判決，應於判決送達後20日內，向本院提出上訴狀並表
明上訴理由，如於本判決宣示後送達前提起上訴者，應於判決送
達後20日內補提上訴理由書（須附繕本）。
如委任律師提起上訴者，應一併繳納上訴審裁判費（參照民事訴
訟法施行法第9條：上訴人有律師為訴訟代理人，或依書狀上之
記載可認其明知上訴要件有欠缺者，法院得不行民事訴訟法第44
2條第2項及第444條第1項但書之程序）。
                                書記官  曾盈靜   
【附表】
土                                     地 共有人 應有部分 比    例 備                       註 1.臺南市○○區○○○段000000000地號土地。 2.面積：492平方公尺。 3.使用分區：鄉村區。 4.使用地類別：乙種建築用地。 5.抵押權人朝欽實業股份有限公司業經告知訴   訟而未參加（參見本院卷第53頁）。 6.參見卷內現場照片（調卷第31頁）、土地登記第一類謄本（調卷第47頁至第53頁）、臺南市政府財政稅務局新化分局109年3月10日南市財新字第1093004295號函（院卷第101頁）、勘驗測量筆錄（院卷第131頁至第141頁）、臺南市新化地政事務所109年5月6日所測字第1090041271號函暨檢附土地複丈成果圖（院卷第143頁至第145頁）。 黃光輝 6分之1   林水根 6分之3   馬名揚 6分之1 1.公同共有。 2.馬名凱於起訴前（即107年7月14日）死亡，由其子馬致丞繼承。 3.參見馬致丞之戶籍謄本、馬名凱之戶籍謄本、繼承系統表、家事事件（繼承）公告查詢結果（調卷第61頁、第77頁、第79頁、第81頁至第83頁）。 4.被告馬名揚、馬名耀、馬致丞應按比例（即公同共有應有部分6分之1）連帶負擔訴訟費用。　  馬名耀    馬致丞    林金樹 36分之1   林洸旭 72分之1   林玉萍 72分之1   林玉柱 36分之1   林忠壽 36分之1   林忠坤 36分之1   林錦綢 36分之1